【裁判字號】    98,簡上,162
【裁判日期】    981028
【裁判案由】    給付票款
【裁判全文】
臺灣高雄地方法院民事判決             98年度簡上字第162號
上  訴  人  上海商業儲蓄銀行股份有限公司
法定代理人  乙○○
訴訟代理人  丁○○
            丙○○
被上訴人    甲○○
訴訟代理人  王仁聰 律師
上列當事人間請求給付票款事件，上訴人對於民國98年2 月25日
本院97年度雄簡字第6772號第一審判決提起上訴，經本院於民國
98年10 月7 日言詞辯論終結，判決如下：
    主      文
原判決廢棄。
被上訴人應給付上訴人新臺幣柒拾伍萬元，及自民國九十七年八
月十九日起至清償日止，按年利六釐計算之利息。
第一審及第二審訴訟費用，由被上訴人負擔。
    事實及理由
一、上訴人主張：上訴人持有被上訴人所簽發，背書人為醫美業
    有限公司（下稱醫美業公司），付款銀行為萬泰商業銀行新
    興分行，發票日為民國97年8 月19日，票面金額為新臺幣（
    下同）750,000 元，支票號碼為CL0000000 號支票1 紙（下
    稱系爭支票），詎上訴人屆期提示，竟遭退票不獲付款，系
    爭支票為醫美業公司為清償其對上訴人之欠款而背書轉讓予
    上訴人，上訴人乃為經背書轉讓之執票人，為此依據票據法
    律關係請求被上訴人給付系爭支票票款。並聲明求為判決：
    被上訴人應給付上訴人新臺幣75萬元，及自97年8 月19日起
    至清償日止，按年利六釐計算之利息。
二、被上訴人則以：被上訴人確曾簽發系爭支票，並交付予醫美
    業公司收執，然醫美業公司於收受系爭支票後，即存入其在
    上訴人處所開立之帳號00000000000000號備償帳戶內（下稱
    系爭備償帳戶），並由上訴人營業部託收，顯見醫美業公司
    乃委託上訴人營業部依票據法第139 條第3 項規定取款，故
    本件執票人應為醫美業公司而非上訴人，上訴人並非系爭支
    票之執票人，自無權依票據法律關係請求給付票款等語，資
    為抗辯。並請求駁回上訴人之訴。
三、本件原審對於上訴人之請求判決全部敗訴，上訴人聲明不服
    ，求為判決：（一）原判決廢棄。（二）被上訴人應給付上
    訴人75萬元，及自97年8 月19日起至清償日止，按年利六釐
    計算之利息。
四、兩造不爭執之事項：
（一）上訴人持有被上訴人所簽發，付款銀行為萬泰商業銀行新
      興分行，發票日為97年8月19日，票面金額為750,000 元
      ，支票號碼為CL0000000 號之系爭支票1 紙，詎屆期提示
      因系爭支票遭被上訴人聲請假處分而未獲付款，有系爭支
      票1 張、退票理由單為證。
（二）醫美業公司於97年4 月10日曾簽立票據讓與約定書予上訴
      人。
五、本件之爭點：
（一）醫美業公司是否將系爭支票背書轉讓與上訴人？
（二）系爭備償帳戶究竟應該是借款人所有抑或銀行所有？ 上訴
      人向被上訴人請求給付系爭支票票款，是否有理由？
六、本院判斷如下：
（一）按記名票據之轉讓，應以背書及交付為之，票據法第30條
      、32條定有明文，而背書實即於票據背面簽名，並無需特
      別表明權利讓與之意思，此為票據法規定背書之形式，而
      於委任取款之背書，則於同法第40條第一項規定，應記載
      委任取款之旨，故如無表明委任取款之旨者，即應視為權
      利讓與之背書，此觀票據法關於背書之諸規定即明。次按
      國內金融機構與借款人約定借款人得以一定金額之客票持
      向金融機構借款，由借款人於票據背面背書，約定金融機
      構將借款人持以借款之客票，存入以借款人為名義人之備
      償專戶，由金融機構就備償專戶中之金額與借款人之借款
      相互抵銷或取償，關於借款人交付予金融機構之票據，借
      款人於票據背面之背書究屬轉讓背書、委任取款背書或僅
      屬委任金融機構託收之性質，金融機構是否為執票人，暨
      金融機構存入備償專戶之票據是否仍屬借款人執有，而非
      金融機構執有，非可一概而論，須視金融機構與借款人間
      之具體約定而定。
（二）查本件系爭支票背面於97年8 月19日由上訴人提示時，固
      蓋有醫美業公司及其法定代理人之蓋章，惟並無任何委任
      取款之記載或其他相類似之文句記載，有系爭支票正反面
      影本附卷可稽（參原審卷第6 頁），實難認醫美業公司所
      為之背書，為委任取款背書或僅屬委任上訴人託收之性質
      ，上訴人此部分所陳，尚無可採。再依上訴人與醫美業公
      司所簽訂之票據讓與託收約定書係載：「立書人（醫美業
      公司）願將附件所列之票據背書或交付轉讓與貴行或委任
      貴行取款，以擔保清償債務人醫美業有限公司對貴行所負
      之債務…貴行並有權將所受讓或受委任取款之票據暫予帳
      列或將所得之票款暫存於前述帳戶，立書人確認貴行該等
      帳列或暫存行為並無移轉權利與立書人之意思，貴行並得
      隨時沖回票據帳列或扣回款項。」等語，且該約定書之附
      件即票據明細表內，已在系爭支票旁勾選「轉讓」字樣，
      有票據讓與託收約定書1 紙附卷可稽（參本院卷第24頁）
      ；又依卷附醫美業公司所簽之備償專戶存款設質及其他事
      項約定書（參本院卷第25頁）所載：「立書人與貴行授信
      往來等願於貴行開立活期存款帳戶，帳號第000000000000
      0 號以為授信往來等之備償專戶，除非與貴行另有約定外
      並願將帳戶之全部存款（包括已有存款及將來續存款項）
      提供予貴行設定質權，凡立書人對貴行所負之債務（包括
      但不限於借款、票據、保證、墊款、費用及損害賠償）均
      在質權擔保之範圍內，且無論債務已否到期，均授權貴行
      得隨時逕由該存款帳戶內支取本息、違約金及其他費用。
      」等語，是依上開票據讓與託收約定書、備償專戶存款設
      質及其他事項約定書上所載字句之文義，僅係約定以應收
      票據轉讓與上訴人，作為清償積欠上訴人借款之方法而已
      ，而轉讓票據以資清償借款債務，恰為民法第319 條及第
      320 條規定之清償方法，亦為票據權利人行使票據權利之
      一種，非法之所禁，其是否提出交付上訴人，一任醫美業
      公司之自由，並無使醫美業公司拋棄或限制行使票據權利
      之情形甚明，益徵本件醫美業公司係以轉讓票據權利之意
      思而背書交付系爭支票予上訴人，至為明確。
（三）至被上訴人復主張系爭備償專戶為醫美業公司所有，而主
      張醫美業公司僅係委託上訴人取款云云。然查銀行辦理企
      業貸款時，實務上有銀行與借款人為應授信業務之需要而
      開立放款備償帳戶之情形，如客票融資、工程融資及應收
      帳款融資等業務，銀行會與借款人約定，以借款人名義在
      銀行先開立活期存款「ＯＯＯ公司貸款備償專戶」；該備
      償專戶係為提供備償之應收客票或業主承諾每期應付之工
      程款或購貨人承諾其應付帳款，於該應收客票、工程款或
      帳款到期後，逕行撥（轉）入該備償專戶內，由銀行依約
      定之比例逕行轉帳抵償本息，基於該專戶內之存款係供償
      債之用，因而借款人非經銀行同意不得任意提取，又銀行
      實務上，備償專戶並非以借款人名義設立者為限，亦有以
      銀行名義設立者，如何設立，端視銀行與借款人間之約定
      而定，由銀行自行設立之備償專戶，其帳戶為銀行所有，
      存入之款項，即屬於銀行；另借款人名義設立之備償專戶
      ，其背書交付予銀行存入票據，亦得為權利讓與背書或委
      任取款背書之方式，並依其背書之形式，而異其效力。從
      而備償專戶為何人所有，與存入之票據為委任取款背書或
      權利讓與背書，並非截然不可分之事，並非判斷醫美業公
      司於系爭支票之背書為委任取款背書、權利讓與背書或僅
      屬委任上訴人託收性質之首要事項。系爭支票背面所載之
      醫美業公司系爭帳戶，屬銀行為方便處理帳務以醫美業公
      司名義所設立之備償專戶，醫美業公司並無自由使用及處
      分權，此觀前揭票據讓與託收約定書即明，故上訴人將提
      示系爭支票所取得之款項存入上開備償帳戶，乃是欲抵償
      醫美業公司所積欠之債務，係為自己所為之行為，並非代
      理醫美業公司或以醫美業公司名義請求付款，乃以本身為
      執票人地位提示系爭支票兌付，且苟如被上訴人所言，上
      訴人係受醫美業公司委託取款，則醫美業公司僅須依一般
      託收程序背書後將該等票款存入醫美業公司所有之一般存
      款帳戶即可，豈有約定存入該備償專戶而致喪失自由處分
      權之理？故在系爭支票背面記載之上開備償帳戶帳號，僅
      為上訴人內部作業識別上方便之記載，並非醫美業公司所
      為委任取款背書之記載，被上訴人抗辯系爭支票背面記載
      之備償專戶為醫美業公司所有，並推論醫美業公司之背書
      係委任取款云云，尚難採信。從而醫美業公司於系爭支票
      上之背書，應即為權利讓與背書，以便上訴人存入系爭備
      償專戶，並依約抵償醫美業公司所積欠之借款。
（四）再被上訴人雖又主張上訴人對於系爭備償專戶款項有支付
      利息，該備償專戶應屬醫美業公司所有云云。惟查無論委
      任取款背書之票據提示存入備償專戶或權利讓與背書之票
      據提示存入備償專戶之款項，並非立即生清償之效力，何
      時生清償之效力，應依借款人與銀行之約定為之。如於款
      項撥入之一定期間後，始清償之效力者，不論委任取款背
      書或權利讓與背書，因該款項本為借款人所有，因雙方約
      定而未能即生清償債務之效力，銀行給予借款人一定之利
      息，應符合常理。則上訴人辯稱因票據提示兌現後，並非
      立即清償借款本息，故支付相當活期存款之利息，以維交
      易之公平等語，即堪予採信，尚難以醫美業公司自系爭備
      償專戶獲上訴人支付利息，遽以認定系爭備償專戶為醫美
      業公司所有。另被上訴人援引財政部金融局85年12月4 日
      臺融局(一)字第85553852號函釋意旨雖略以：金融機構辦
      理墊付國內票款，要求申請人開立備償專戶，將來票款收
      兌後直接存入該備償專戶，此時就票據關係而言，銀行係
      代為提示，支票並未轉讓予銀行，若票據到期提示遭退票
      ，銀行原則上無法以票據權利人之地位對發票人索賠等語
      。然上開行政機關之函釋，僅係就銀行將借款人所交付之
      客票存入備償專戶之性質為一般性之解釋，並未排除銀行
      與借款人間得以特約約定備償專戶內客票票據權利之歸屬
      。本件醫美業公司與上訴人已就系爭支票約明為一般轉讓
      背書，而使上訴人取得票據權利，已如上述，自不屬上開
      行政機關函釋探討之範疇。從而，被上訴人執以上揭行政
      機關函釋，抗辯上訴人非系爭支票之執票人乙節，亦難憑
      採。
七、綜上所述，系爭支票背面僅有醫美業公司之背書，並未記載
    委任上訴人取款之意旨，自非委任取款背書或僅屬委任上訴
    人託收性質。系爭支票既經醫美業公司背書轉讓予上訴人，
    上訴人自為票據權利人。又發票人應照支票文義擔保支票之
    支付；執票人向支票債務人行使追索權時，得請求自為付款
    提示日起之利息，如無約定利率者，依年利六釐計算。票據
    法第126 條、第133 條分別定有明文。從而，上訴人本於票
    據關係，請求被上訴人給付系爭支票票款75萬元及自提示日
    即97年8 月18日起至清償日止，按年利六釐計算之利息計算
    之法定利息，洵屬正當，應予准許。原審為上訴人敗訴之判
    決，尚有未洽，上訴意旨指摘原判決不當，求予廢棄改判，
    為有理由，爰由本院將原判決予以廢棄，改判如主文第2 項
    所示。
據上論結，本件上訴為有理由，依民事訴訟法第436 條之1 第3
項、第450 條、第78條，判決如主文。
中    華    民    國    98    年    10    月    28    日
                  民事鳳山分庭審判長法  官    楊富強
                                    法  官    何悅芳
                                    法  官    林意芳
上為正本係照原本作成。
本判決不得上訴。
中    華    民    國    98    年    10    月    28    日
                                    書記官    陸艷娣

司法院資訊處製作；財團法人民間司法改革基金會備份。
